【裁判字號】    90,交聲,535
【裁判日期】    900917
【裁判案由】    違反道路交通管理處罰條例聲明異議
【裁判全文】
臺灣臺北地方法院交通事件裁定                      九十年度交聲字第五三五號
    異議人即
    受處分人  甲○○
右列受處分人因違反道路交通管理處罰條例案件，對於台北市交通事件裁決所中華民
國九十年五月二十五日所為之處分（原處分案號：北市裁三字第駕裁二二－Ａ000
00000號），聲明異議，本院裁定如左：
    主      文
原處分撤銷。
甲○○汽車駕駛人，任意跨越兩條車道行駛，處罰鍰新臺幣陸佰元，並予記違規點數
壹點。
    理      由
一、按汽車駕駛人，任意跨越兩條車道行駛者，處新台幣（以下同）六百元以上一千
    八百元以下罰鍰，道路交通管理處罰條例（民國九十年一月十七日總統修正公之
    道路交通管理處罰條例部分條文，其施行日期依同條例第九十三條規定須由行政
    院以命令定之，而行政院係於九十年四月三日以台九十交字第０一九三一七號令
    發布修正後之該條例自九十年六月一日起施行，故以下所述及之本條例，如無特
    別註明，乃係修正生效後之新法，而於敘述上如係九十年一月十七日修正，同年
    六月一日生效施行前之該條例，則會在該條例下加註【舊法】以資辨明，先予敘
    明）第四十五條第十二款定有明文，再汽車駕駛人駕駛汽車違反道路交通管理處
    罰條例第四十五條規定者，除應依該條所規定之罰鍰處罰外，並予記違規點數一
    點，道路交通管理處罰條例第六十三條第一項第一款亦定有明文。又逕行舉發違
    反道路交通管理事件，經汽車所有人依通知單之應到案日期前到案，並告知違規
    駕駛人姓名、身分證統一編號及住址者，處罰機關應即另行通知違規駕駛人到案
    依法處理；逾應到案日期，處罰機關應依道路交通管理處罰條例第八十五條第三
    項規定處罰該汽車所有人，違反道路交通管理事件統一裁罰標準及處理細則第二
    十四條亦定有明文，易言之，如汽車駕駛人在道路上任意跨越兩條車道行駛，為
    警當場攔停者，處罰機關固應對汽車之駕駛人為處罰，惟若舉發機關並非當場對
    該部汽車攔停，而係依違反道路交通管理事件統一裁罰標準及處理細則第二十三
    條第一項第五款規定以科學儀器取得違規證據資料（如照相機或測速器）逕行舉
    發者，此際舉發機關只能依上開處理細則第二十三條第二項規定對汽車所有人為
    掣單舉發，而如經舉發之汽車所有人在舉發通知單之應到案日期前到案，並告知
    處罰機關該名任意跨越兩條車道駕駛之汽車違規駕駛人姓名、身分證統一編號及
    住址者，處罰機關應即依前開細則第二十四條規定處罰該名違規駕駛人，而如汽
    車所有人未於應到案日期前到案或雖於應到案日期前到案，而未告知處罰機關實
    際之違規駕駛人者，處罰機關仍應依道路交通管理處罰條例第八十五條第三項「
    本條例關於車輛駕駛人之處罰，如應歸責於車輛所有人者，處罰車輛所有人。」
    規定，對車輛所有人加以處罰。
二、本件受處分人即異議人甲○○所有之車號六Ｂ－四四五二號自用小客車，於九十
    年三月十日下午三時二十六分許，行經台北市中山區○○○路高架橋與中山北路
    交會之平面道路時，任意跨越兩條車道行駛，而為台北市政府警察局中山分局交
    通分隊（以下稱中山分局）員警莊召蘭當場以拍照之方式採證，並以受處分人所
    有該部車號汽車有違反道路交通管理處罰條例（舊法）第四十五條第十二款規定
    之行為逕行掣單舉發，經將舉發通知單送達於受處分人後，受處分人雖於舉發通
    知單上所載應到案日期九十年四月十二日前之同年月十日向原處分機關提出申訴
    ，惟未明白告知原處分機關當時該部汽車之違規駕駛人之確實姓名及年籍，經原
    處分機關請原舉發單位即中山分局調查結果，仍認受處分人所有之該部汽車有於
    前揭路段任意跨越兩條車道行駛之行為，原處分機關乃依前揭道路交通管理處罰
    條例（舊法）第四十五條第十二款、第八十五條第三項、第六十三條第一項第一
    款及違反道路交通管理事件統一裁罰標準及處理細則第二十四條、第四十四條第
    一項規定，於九十年五月二十五日從輕裁處前述車號汽車之所有人即異議人罰鍰
    六百元，併予記違規點數一點。
三、本件受處分人原聲明異議意旨係以其從未看過採證相片，故無法接受被處罰之結
    果，嗣經本院於九十年七月十二日調查時對其提示本件採證相片，其已坦然接受
    其所有前開車號汽車確有前述違規行為之事實（當日訊問筆錄參照），故本件事
    證明確，受處分人所有前開車號汽車有前述違規行為堪以認定。
四、綜上所述，受處分人所有前開車號汽車確有在前述時地任意跨越兩條車道行駛之
    違規行為，從而原處分機關依前揭道路交通管理處罰條例（舊法）第四十五條第
    十二款、第八十五條第三項、第六十三條第一項第一款及違反道路交通管理事件
    統一裁罰標準及處理細則第二十四條、第四十四條第一項規定，從輕裁處前述車
    號汽車之所有人即異議人罰鍰六百元，併予記違規點數一點，固非無見，惟如前
    所述，九十年一月十七日總統修正公布之道路交通管理處罰條例部分條文，已於
    同年六月一日生效施行，雖新法第四十五條之規定僅就罰鍰之金額由銀元二百元
    以上六百元以下換算為新台幣之金額，並冠以新台幣字樣而作修正，並增列第十
    四款及第十五款規定，惟就形式上觀察，此修正前後之法律顯有不同，應認係屬
    法律之變更（本院卷附司法院第二廳八十一年十一月五日（八一）廳刑一字第一
    六二九０號函覆台灣高等法院之法律座談會研究意見參照），本件受處分人之異
    議雖無理由，惟原處分機關未及比較新舊法而為適用，自應由本院將原處分撤銷
    ，而現行之道路交通管理處罰條例第四十五條第十二款規定，其修正後之新法，
    如前所述與修正前之舊法比較結果，舊法並無有利於被告，依學者所認，行政罰
    在法律之適用上應有刑法第二條第一項「行為後法律有變更者，適用裁判時之法
    律。但裁判前之法律有利於行為人者，適用最有利於行為人之法律。」及稅捐稽
    徵法第四十八條之三「納稅義務人違反本法或稅法之規定，適用裁處時之法律。
    但裁處前之法律有利於納稅義務人者，適用最有利於納稅義務人之法律。」規定
    所揭示之「從新從輕」原則之類推適用（陳清秀著【依法行政與法律的適用】一
    文，收錄於翁岳生編【行政法】一書，第一七六頁至第一七九頁，八十七年三月
    版），本院自應適用修正生效後之新法為本件之裁判，仍以受處分人所有前開車
    號汽車有違反道路交通管理處罰條例第四十五條第十二款規定之行為，且受處分
    人未依限陳報該部汽車違規當時之實際駕駛人，依前揭道路交通管理處罰條例第
    四十五條第十二款、第八十五條第三項、第六十三條第一項第一款及違反道路交
    通管理事件統一裁罰標準及處理細則第二十四條、第四十四條第一項規定，從輕
    裁處前述車號汽車之所有人即受處分人罰鍰六百元，併予記違規點數一點如主文
    第二項所示，以資適法。
五、至受處分人於本院裁定前之九十年七月二日至原處分機關就本件違規事實自動繳
    納罰鍰時，為原處分機關誤收一千八百元之罰鍰（本院卷內由受處分人提出之收
    據參照），本院於本件並無法為退還一千二百元之諭知，應由原處分機關本於本
    件裁定，另為適法之妥善處理，併予說明。
據上論斷，應依道路交通案件處理辦法第二十條前段，裁定如主文。
中      華      民      國    九十      年      九      月     十七     日
                                      臺灣臺北地方法院交通法庭
                                          法  官  葉  建  廷
右正本證明與原本無異。
如不服本裁定，應於裁定送達後五日內向本院提出抗告狀。
                                          書記官  許  婉  如
中      華      民      國    九十      年      九      月     十七     日


司法院資訊處製作；財團法人民間司法改革基金會備份。
